【裁判字號】    86,訴緝,119
【裁判日期】    890411
【裁判案由】    詐欺
【裁判全文】
臺灣板橋地方法院刑事判決                        八十六年度訴緝字第一一九號
    公  訴  人  臺灣板橋地方法院檢察署檢察官
    被      告  丙○○
    選任辯護人  張國雄
右列被告因詐欺案件，經檢察官提起公訴︵八十三年度偵字第一二ｏ九四、一七二八
五、一八四四九、二一一五六號︶，本院判決如左：
    主  文
丙○○無罪。
    理  由
一、公訴意旨略以﹕
（一）丙○○、甲○○與丁○○共同基於詐欺之犯意聯絡，意圖為自己不法之所有，
      於民國八十三年五月二十七日，在台北縣土城市○○街三十號，由丁○○出面
      ，持億笙企業有限公司丙○○簽發之台灣省合作金庫北三重支庫票號XB三ｏ四
      八八八ｏ號、八十三年六月十日期、面額新台幣（下同）三十六萬五千元、甲○○之暉福工程有限公司簽發之臺灣中小企業銀行土城分行票號AL00000
      00號、八十三年六月十五日期、面額二十八萬五千元支票各一紙向乙○○○
      借款六十五萬元（起訴書誤載為三十八萬元），使其陷於錯誤，如數付款。丁○○得手後即避不見面，上開支票屆期均遭退票。
（二）丙○○係設於台北縣永和市○○街十四號三樓福璋企業有限公司負責人，戊○○係設於台中市○○路○段九五五號十八樓之三亦彬實業有限公司負責人，吳
      鳳麗為該公司會計，三人基於共同常業詐欺之犯意聯絡，意圖為自己不法之所
      有，由吳鳳麗於八十三年七月二十七日，向台北縣中和市○○路○段一三六巷
      十弄十六號建太有限公司聯絡，詐購價值十三萬五千三百四十元之電腦配件，
      使建太有限公司人員限於錯誤，於同年八月送貨至台中縣太平鄉○○路八十五
      之十巷十四號，吳鳳麗嗣後交付福璋企業有限公司丙○○簽發之台北區中小企
      業銀行永和分行票號PW八六二四ｏ二ｏ號、八十三年九月十二日期、面額十三
      萬五千三百四十元支票一紙，誑稱支付貨款，詎支票屆期退票。同年八月一日
      、二十九日，戊○○則以電話向台北縣三重市○○○路八巷一弄二十五號大域
      電線電纜股份有限公司詐購價值十一萬六千五百元之電腦配件，使大域電線電
      纜股份有限公司人員限於錯誤，亦送貨至台中縣太平鄉○○路八十五之十巷十
      四號，戊○○交付福璋企業有限公司丙○○簽發之彰化商業銀行永和分行票號
      CR七五三二九ｏ七號、八十三年九月十五日期、面額十一萬六千元支票及其簽
      發同面額本票一紙，誑稱支付貨款，詎支票、本票屆期均退票。八十三年九月
      間，戊○○又以同一手法，向台北縣新莊市○○路二ｏ一號宜川工業社林錦川
      詐購價值五萬多元之塑膠袋，交付福璋企業有限公司丙○○簽發之台北區中小
      企業銀行永和分行票號PW八六二四四ｏ六號、八十三年九月十二日期、面額五
      萬八千一百五十元支票一紙、亦彬實業有限公司戊○○簽發台灣土地銀行北台
      中分行票號CRAｏ三五五八三一號、八十三年九月十日期、面額四萬四百六十
      元支票一紙，誑稱支付貨款，詎支票屆期退票。案經乙○○○等人訴請偵辦，
      因認丙○○、戊○○、吳鳳麗共犯刑法第三百四十條之常業詐欺罪云云。
二、按犯罪事實應依證據認定之，無證據不得推定其犯罪事實。刑事訴訟法第一百五
    十四條定有明文。又認定犯罪事實應依證據，為刑事訴訟法所明定，故被告否認
    犯罪事實所持之辯解，縱屬不能成立，仍非有積極證據足以證明其犯罪行為，不
    能遽為有罪之認定。又事實之認定，應憑證據，如未能發現相當證據，或證據不
    足以證明，自不能以推測或擬制之方法，以為裁判基礎。最高法院分別著有三十
    年度上字第一八三一號、四十年度台上字第八六號判例意旨可資參照。
三、按公訴人認被告丙○○涉有前揭常業詐欺罪嫌，係以其事實業據告訴人乙○○○
    等人指訴綦詳，並有支票、退票理由單、送貨單、公司執照影本等在卷，為其主
    要論據。惟訊據被告堅決否認有常業詐欺犯行，辯稱﹕伊是先向一位綽號「陳仔
    」之男子借新台幣（下同）五萬元，屆期無力清償，「陳仔」向伊催討，就從伊
    皮夾拿走伊之身分證作質押，並未向伊說要拿去開公司，公司設立之後，「陳仔
    」來找伊說需要用支票，要伊去銀行開戶簽名，伊不去，「陳仔」說不然你還錢
    ，伊沒錢還，「陳仔」等人就毆打伊，伊只好去銀行開戶。「陳仔」帶伊去銀行
    好幾次，只有第一次打伊，第二次以後伊只好乖乖去。印章是他們刻的，身分證
    事後他們也沒還伊，伊沒去申請設立公司，支票也不是伊簽發的云云。
四、經查，
（一）公訴人認被告丙○○與甲○○、丁○○共同意圖為自己不法之所有，於八十三
      年五月二十七日，在台北縣土城市○○街三十號，由丁○○出面，持被告之億
      笙企業有限公司所簽發之台灣省合作金庫北三重支庫票號XB三ｏ四八八八ｏ號
      、八十三年六月十日期、面額三十六萬五千元、甲○○之暉福工程有限公司簽
      發之臺灣中小企業銀行土城分行票號AL0000000號、八十三年六月十五
      日期、面額二十八萬五千元支票各一紙向乙○○○借款六十五萬元（起訴書誤
      載為三十八萬元），使其陷於錯誤，如數付款。丁○○得手後即避不見面，上
      開支票屆期均遭退票，該三人係共犯詐欺罪云云。惟查，
      1.本件並無積極證據足以證明前揭以億笙企業有限公司名義簽發之支票確係被
        告丙○○所簽發，是被告辯稱伊未曾簽發系爭支票云云，尚非完全不能採信
        。次查，告訴人乙○○○在台灣板橋地方法院檢察署八十三年偵字第一二０
        九四號案件偵查中及本院八十四年訴字第一０一三號被告丁○○詐欺案件審
        判中，均陳明：丁○○於八十二年十一月拿票向伊調現二十萬元，後來跳票
        ，且另欠伊十八萬元互助會款，至八十三年五月二十七日才拿被告丙○○及
        甲○○之前述支票來償還欠款云云；丁○○持票來調現確有五次，因伊覺得
        詹看起來很老實，以前借的錢也有還，所以跳票後仍借錢給他。伊與詹是鄰
        居，不認識被告及甲○○云云（見前揭偵查卷第八頁背面及前揭審判卷第八
        十九頁背面、九十頁正面）。
      2.該案共同被告丁○○亦供稱：伊與沈女是鄰居，借款五次，前幾次有借有還
        ，與被告丙○○及甲○○不認識，該二人支票是案外人陳大川所交付云云（
        見同上審判卷第七十六頁正面、背面、一一八頁正面）。可見被告丙○○與
        甲○○、丁○○二人素不相識，與告訴人乙○○○亦從未謀面，自無從簽發
        前開支票交予丁○○持向沈女調借六十五萬元而共同向沈女詐欺。且共同被
        告丁○○業經本院以八十四年度訴字第一０一三號判決無罪確定在案（甲○○部分為免訴），亦有該案判決及卷宗可稽。
      3.綜上所述，本件查無任何積極證據足以證明被告丙○○有與甲○○、丁○○
        共同詐欺本件告訴人乙○○○之犯行。
（二）公訴人認被告丙○○與戊○○、吳鳳麗基於共同常業詐欺之犯意聯絡，意圖為
      自己不法之所有，由吳鳳麗於八十三年七月二十七日，向台北縣中和市○○路
      ○段一三六巷十弄十六號建太有限公司聯絡，詐購價值十三萬五千三百四十元
      之電腦配件，使建太有限公司人員限於錯誤，於同年八月送貨至台中縣太平鄉
      ○○路八十五之十巷十四號，吳鳳麗嗣後交付福璋企業有限公司丙○○簽發之
      台北區中小企業銀行永和分行票號PW八六二四ｏ二ｏ號、八十三年九月十二日
      期、面額十三萬五千三百四十元支票一紙，誑稱支付貨款，詎支票屆期退票。
      同年八月一日、二十九日，戊○○則以電話向台北縣三重市○○○路八巷一弄
      二十五號大域電線電纜股份有限公司詐購價值十一萬六千五百元之電腦配件，
      使大域電線電纜股份有限公司人員限於錯誤，亦送貨至台中縣太平鄉○○路八
      十五之十巷十四號，戊○○交付福璋企業有限公司丙○○簽發之彰化商業銀行
      永和分行票號CR七五三二九ｏ七號、八十三年九月十五日期、面額十一萬六千
      元支票及其簽發同面額本票一紙，誑稱支付貨款，詎支票、本票屆期均退票。
      八十三年九月間，戊○○又以同一手法，向台北縣新莊市○○路二ｏ一號宜川
      工業社林錦川詐購價值五萬多元之塑膠袋，交付福璋企業有限公司丙○○簽發
      之台北區中小企業銀行永和分行票號PW八六二四四ｏ六號、八十三年九月十二
      日期、面額五萬八千一百五十元支票一紙、亦彬實業有限公司戊○○簽發台灣
      土地銀行北台中分行票號CRAｏ三五五八三一號、八十三年九月十日期、面額
      四萬四百六十元支票一紙，誑稱支付貨款，詎支票屆期退票。該三人係共犯常
      業詐欺罪云云。惟查，
      1.本件福璋企業有限公司其代表人雖登記為被告丙○○（參八十四年度偵字第
        一三九六五號偵查卷附之經濟部公司執照），且前揭台北區中小企業銀行永
        和分行之支票帳戶亦係被告丙○○所開設（參卷附內政部警政署刑事警察局
        民國八十八年九月二日刑鑑字第八八ｏ八四號鑑驗通知書）。惟查，本件並
        無積極證據足以證明本件福璋企業有限公司之設立登記係被告丙○○發所為
        ，及前揭台北區中小企業銀行之支票係被告丙○○所簽發，是被告辯稱伊之
        身分證曾遭人強取，伊未申請設立前揭公司，亦未簽發本件支票云云，尚非
        完全不能採信。況本件彰化商業銀行永和分行開戶申請書、約定書資料經送
        鑑定結果與被告之簽名字跡不相符，有內政部警政署刑事警察局民國八十八
        年九月二日刑鑑字第八八ｏ八四號鑑驗通知書在卷可稽，而告訴人林錦川亦
        供稱福璋公司之支票是戊○○開的云云（見本院八十四年度訴字第一ｏ一三
        號卷第七十五頁背面），是被告丙○○辯稱未簽發前揭支票云云，應屬可信
        。
      2.被告丙○○與戊○○並不相識，業據戊○○於本院八十四年度訴字第一０一
        三號詐欺案件審理時供明在卷（見該案卷第一七二頁背面、三五ｏ頁正面）
        。又告訴人建太有限公司、大域電線電纜股份有限公司及宜川工業社於該案
        審理時亦均未供稱有見過被告丙○○或與其接洽過之情事（見該案八十四年
        五月二十二日訊問筆錄）。且吳鳳麗業經本院以八十四年度訴字第一ｏ一三
        號判決無罪確定在案，有該案判決書及本院該案刑事卷可稽。此外，又查無
        其他積極證據足認被告丙○○與戊○○、吳鳳麗二人及其二人所稱之「賴忠
        和」、張聰敏，有如何之交往情事，自無從認定被告丙○○與吳鳳麗、戊○○、「賴忠和」或張聰敏等人有何共同犯意之聯絡。
      3.按刑法並無處罰事後共犯之規定，依公訴意旨觀之，戊○○均係先向告訴人
        詐購且收受其所交付之貨物後，始提出福璋企業有限公司簽發之支票交予告
        訴人作為貨款之支付，以資搪塞，並非在實施詐購當時，即向告訴人言明將
        以福璋企業有限公司之支票作為向其購買貨物之代價，致告訴人陷於錯誤而
        交付貨物。換言之，戊○○係在詐欺得手後，方交付福璋企業有限公司之支
        票予告訴人，以掩飾避免其詐欺罪行之提早暴露而已。亦即係在其詐欺完成
        以後，始交付本件福璋企業有限公司之支票予告訴人，因而，縱令有人提供
        本件福璋企業有限公司之支票予戊○○掩飾其詐欺罪行之用，亦屬事後共犯
        之行為，不在刑法處罰之列。何況，其中戊○○交付之福璋企業有限公司簽
        發之彰化銀行永和分行十一萬六千元之支票，業經鑑定該帳戶並非被告丙○○所申請開立，已詳如前述，益證被告丙○○未與戊○○共同詐欺本件告訴
        人。
      4.被告丙○○於本院審理中經送請法務部調查局以控制問題法、混合問題法實
        施測謊，就被告稱（一）其曾將身分證質押於陳某（二）未曾設立巧興、福
        璋公司（三）其與戊○○無交往，經測試雖呈情緒波動之反應，應係說謊而
        未通過測謊（參卷附法務部調查局八七陸（三）字第八七ｏ四ｏｏ號鑑定通
        知書）。惟查，測謊結果之準確率受限於測謊儀器之精確度及測謊命題之技
        術，目前尚非百分之百正確，是測謊結果本僅能作為參考，並非絕對之標準
        ，尚需要其他積極證據作為認定被告犯罪之佐證。是不能僅憑被告丙○○之
        測謊結果即認定本件福璋企業有限公司之設立登記係被告丙○○所為及被告
        丙○○與戊○○有交往之事實。
      5.綜上所述，本件查無任何積極證據足以證明被告丙○○有與戊○○、吳鳳麗
        共同詐欺本件告訴人建太有限公司、大域電線電纜股份有限公司及宜川工業
        社之犯行。
（三）綜上所述，本件查無任何積極證據足資證明被告丙○○有公訴人指訴之詐欺犯
      行，是不能證明其犯罪，爰依法諭知被告丙○○無罪之判決。
五、移送併辦（台灣台中地方法院檢察署八十四年度偵字第一ｏ九五一號）意旨另以
    ﹕戊○○在台中市○○路○段九五五號十八樓虛設亦彬實業有限公司，以被告丙○○設立之福璋企業有限公司為發票人之空頭支票，自八十三年八月間起連續向
    茂原實業股份有限公司等人詐得一億四千四百四十六萬元，因認被告丙○○與戊○○涉犯共同詐欺罪嫌，且與本件有連續犯之裁判上一罪關係云云。惟查，本件
    被告丙○○已為無罪判決，已如前述，則與移送併辦部分即不生連續犯之裁判上
    一罪關係，此部分應退回由檢察官另行處理，附此敘明。
據上論斷，應依刑事訴訟法第三百零一條第一項，判決如主文。
本案經檢察官朱帥俊到庭執行職務
中      華      民      國    八十九    年     四     月     十一   日
                                      臺灣板橋地方法院刑事第五庭
                                          法  官  呂  安  樂
右正本證明與原本無異。
如不服本判決，應於判決送達後十日內向本院提出上訴狀 (應附繕本) ，上訴於
臺灣高等法院。
                                         書記官  陳   玉  嬋
中      華      民      國    八十九    年     四     月     十一   日


司法院資訊處製作；財團法人民間司法改革基金會備份。
